【裁判字號】    95,上訴,1276
【裁判日期】    950718
【裁判案由】    公共危險
【裁判全文】
臺灣高等法院刑事判決                95年度上訴字第1276號
上  訴  人  臺灣宜蘭地方法院檢察署檢察官
被      告  甲○○
選任辯護人  朱俊雄律師
上列上訴人因公共危險案件，不服臺灣宜蘭地方法院94年度訴字
第450號，中華民國95年3月13日第一審判決（起訴案號：臺灣宜
蘭地方法院檢察署94年度偵字第131號），提起上訴，本院判決
如下：
    主  文
上訴駁回。
    理  由
一、公訴意旨略以：被告甲○○原為蘭陽技術學院建築科講師，
    民國91年暑假期間，其與該校建築科學生蘇民（涉犯放火罪
    部分，業經臺灣宜蘭地方法院判處有期徒刑2年，緩刑5年確
    定）共赴宜蘭縣南澳鄉進行研究時，經蘇民告知而得悉蘇民
    與馮裕灃（涉犯放火罪部分，亦經臺灣宜蘭地方法院判處有
    期徒刑2年，緩刑5年確定）曾於91年6月間為表達對於學校
    部分建築科教師之不滿，而在學校建築科館放火之事後，竟
    對蘇民表示：其他老師均認蘇民及馮裕灃之放火行為很勇敢
    ，並提醒其等小心一點等語，而給予蘇民言詞鼓勵；又其於
    得知蘇民將前往探視於暑假期間因車禍事故住院之馮裕灃後
    ，復對蘇民陳稱：馮裕灃這個大將要趕快好起來等語，致使
    蘇民於翌日至醫院探望馮裕灃時，即將被告甲○○所言轉述
    馮裕灃，亦使馮裕灃感受鼓舞，導致蘇民及馮裕灃先於91年
    9月28日凌晨2時許，共同基於放火之概括犯意聯絡及行為分
    擔而前往蘭陽技術學院建築科館3樓林克強教師之研究室內
    ，以打火機點燃研究桌上之紙張而燒燬該研究桌桌面及置於
    桌上之書本與文件後，再於同年10月13日凌晨2時許，明知
    蘭陽技術學院建築科館4、5樓乃學生宿舍，仍共同在該建築
    科館3樓乙○教師之研究室內，以打火機點燃汽油著手放火
    而欲燒燬現有人所在之建築物，所幸火勢未擴散，僅將乙○
    教師研究室內約10至12平方公尺內之木桌、冷氣及門等物燒
    燬，另造成鋁窗變形、洗石子地面裂開及研究室前方走廊與
    隔牆被告甲○○之研究室內燻黑，但未破壞該棟建築物之主
    要構成部分等情。因認被告甲○○涉犯刑法第173條第3項、
    第1項放火燒燬現有人所在建築物未遂罪及同法第175條第1
    項放火燒燬住宅以外他人所有物罪之幫助犯等語。
二、按犯罪事實應依證據認定之，無證據不得認定其犯罪事實，
    又不能證明被告犯罪者，應諭知無罪之判決，刑事訴訟法第
    154條第2項、第301條第1項分別定有明文。次按，刑事訴訟
    法上所謂認定犯罪事實之證據，係指足以認定被告確有犯罪
    行為之積極證據而言，如未能發現相當證據或證據不足以證
    明，自不得以推測或擬制之方法，以為裁判之基礎，最高法
    院29年上字第3105號及40年臺上字第86號分別著有判例。又
    認定不利於被告之事實，須依積極證據，苟積極證據不足為
    不利於被告事實之認定，即應為有利於被告之認定，更不必
    有何有利之證據，最高法院30年上字第816號判例可資參照
    。末參最高法院40年臺上字第86號、76年臺上字第4986號判
    例意旨，認定犯罪事實，所憑之證據，雖不以直接證據為限
    ，間接證據亦包括在內，然無論直接或間接證據，其為訴訟
    上之證明，須於通常一般之人均不致於有所懷疑，而得確信
    其為真實之程度者，始得據之為有罪之認定，倘其證明尚未
    達到此一程度，而有合理性懷疑之存在時，即無從為有罪之
    認定，合先敘明。
三、按刑法上之幫助犯，以幫助他人犯罪意思，參與犯罪構成要
    件以外之行為而成立，惟所謂以幫助他人犯罪之意思而參與
    者，指其參與之原因，僅在助成他人犯罪之實現者而言。申
    言之，刑法上之幫助犯，係指以幫助之意思，對於正犯資以
    助力，使其犯罪易於達成而言，故幫助犯之成立，不僅須有
    幫助他人犯罪之行為，且須具備明知他人犯罪而予以幫助之
    故意，始稱相當。最高法院27年上字第1333號判例及70年度
    臺上字第2886號判決要旨可資參酌。
四、經查：
（一）、公訴意旨雖指被告甲○○於91年暑假期間，經蘇民告知
        ，蘇民與馮裕灃曾於同年6月間為表達對於學校部分建
        築科教師之不滿，在學校建築科館放火，即曾先後對蘇
        民陳稱：其他老師均認蘇民及馮裕灃之放火行為很勇敢
        ，小心一點，馮裕灃這個大將要趕快好起來等語，以此
        種言詞鼓勵為幫助行為，促成蘇民及馮裕灃事後91年9
        月28日凌晨2時許及同年10月13日凌晨2時許，對蘭陽技
        術學院建築科館3樓之林克強教師研究室及乙○教師研
        究室放火之行為，足見被告甲○○所為之前開言詞，確
        已對蘇民及馮裕灃造成影響與鼓勵，並提供蘇民及馮裕
        灃精神上之助力，故應對其所為之上揭言行，論以幫助
        犯之規定。然揆諸上列最高法院關於幫助犯之定義及構
        成要件之判例及判決意旨，可知縱使被告甲○○確曾向
        蘇民表示：其他老師均認蘇民及馮裕灃之放火行為很勇
        敢，小心一點等語，或曾向蘇民陳稱：馮裕灃這個大將
        要趕快好起來等語，仍無證據證明被告甲○○為上述言
        詞時，已明知蘇民及馮裕灃將於91年9月28日凌晨2時許
        及同年10月13日凌晨2時許，至蘭陽技術學院建築科館3
        樓之林克強教師研究室及乙○教師研究室實施放火，始
        基於助成蘇民及馮裕灃之放火行為始為上述言語；易言
        之，公訴意旨徒以被告甲○○對蘇民之前開話語，逕指
        被告甲○○係於事前幫助蘇民及馮裕灃日後之2次放火
        行為，然並無證據足資證明被告甲○○業已知悉被告蘇
        民及馮裕灃將著手實施放火之行為，甚而其時間、地點
        及方式等特定犯罪行為後，始基於促成蘇民、馮裕灃特
        定放火行為順利完成，方為上揭言語給予激烈鼓舞，藉
        以強化蘇民及馮裕灃著手實施放火行為之決心與意志；
        。從而，公訴意旨所指被告甲○○涉犯之幫助犯罪嫌，
        顯與前揭最高法院關於幫助犯之定義與構成要件之判例
        與判決意旨有間，自難率認被告甲○○之行為，係屬事
        前之幫助而以幫助犯論擬甚明。此外，本院復查亦無其
        他積極證據或間接證據可資證明抑或佐憑被告甲○○有
        如公訴意旨所稱之犯行，基於「罪疑惟輕」之原則，及
        確保國家刑罰權之正確行使之目的，公訴意旨所執論據
        及舉證程度皆不足使被告甲○○之犯行達於通常一般之
        人均不致有所懷疑，而得確信為真實，揆諸首開判例意
        旨及法條規定，因其犯罪嫌疑不足，不能證明其犯罪，
        爰依法為被告甲○○無罪判決之諭知。
（二）、檢察官上訴意旨略以：刑法上之幫助行為，須行為人有
        幫助他人犯罪之意思，以物質上或精神上助力予正犯以
        實施犯罪之便，使其易於實施之積極或消極行為之謂，
        最高法院89年度台上字第1505號判決可參，且幫助犯之
        成立雖須具備明知他人犯罪而予以幫助之故意，然此僅
        係說明幫助犯應對他人將為何種犯罪行為有所認識，而
        非強調幫助犯亦須知悉他人將於何時、何地、以何方式
        等細節實施犯罪行為後，所提供之精神上助力始可成立
        幫助犯，本件被告之行為，既已對於蘇民及馮裕灃造成
        影響及鼓勵，並提供2人精神上之助力，使蘇民及馮裕
        禮因而從事放火行為，應構成幫助犯云云。固非無見，
        惟查本件被告對於蘇民及馮裕灃於91年9月28日凌晨2時
        許及同年10月13日凌晨2時許，在蘭陽技術學院建築科
        館3 樓之林克強教師研究室及乙○教師研究室是否為放
        火行為，並無證據足資證明被告為上開言詞時已所能預
        見，則被告所為，自與幫助犯之定義與構成要件有間，
        檢察官之上訴為無理由，其上訴應予駁回。
據上論斷，應依刑事訴訟法第368條，判決如主文。
本案經檢察官邱美育到庭執行職務。
中    華    民    國    95    年    7     月    18    日
                  刑事第八庭審判長法  官  鄭文肅
                                  法  官  陳國文
                                  法  官  江國華
以上正本證明與原本無異。
如不服本判決，應於收受送達後10日內向本院提出上訴書狀，其
未敘述上訴之理由者並得於提起上訴後10日內向本院補提理由書
（均須按他造當事人之人數附繕本）。
                                  書記官  陳玉嬋
中    華    民    國    95    年    7     月    19    日


司法院資訊處製作；財團法人民間司法改革基金會備份。
